【裁判字號】    97,簡上,9
【裁判日期】    970610
【裁判案由】    給付票款
【裁判全文】
臺灣桃園地方法院民事判決               97年度簡上字第9號
上  訴  人  甲○○
被  上訴人  乙○○○
訴訟代理人  丙○○
上列當事人間給付票款事件，上訴人對於中華民國96年10月23日
本院桃園簡易庭96年度桃簡字第1239號第一審判決提起上訴，本
院於97年5 月27日言詞辯論終結，判決如下：
    主  文
原判決廢棄。
被上訴人在第一審之訴駁回。
第一、二審訴訟費用由被上訴人負擔。
    事  實
甲、上訴人方面：
一、聲明：
  (一)原判決廢棄。
  (二)被上訴人第一審之訴駁回。
二、陳述：除引用原判決書之記載外，並補稱：
  (一)被上訴人持有發票日民國93年12月24日、票據號碼CH389833
    號、票面金額新台幣（下同）20萬元之本票1 紙（下稱系爭
    本票），其中發票日93年12月24日並非上訴人所簽寫。
  (二)被上訴人所指借款是上訴人之配偶陳俊吉所借，後來陳俊吉
    去大陸，對方找討債的人來叫上訴人開本票，上訴人在害怕
    討債公司之情況下簽發面額3 萬元之本票33張，合計99萬元
    ，系爭本票是在簽發99萬元本票之前所簽發，上訴人已清償
    完畢，被上訴人未歸還本票竟塗改發票日後又向上訴人請求
    。
三、證據：引用原審立證方法。
乙、被上訴人方面：
一、聲明：上訴駁回。
二、陳述：除引用原判決書之記載外，並補稱：
  (一)上訴人滯欠訴外人謝邱月霞20萬元，簽發系爭本票為借款憑
    據，謝邱月霞已將系爭20萬元借款債權轉讓予被上訴人，被
    上訴人並以97年4 月30日之民事答辯狀為債權讓與之通知。
  (二)被上訴人於96年6 月25日聲請支付命令狀內載明「請求案由
    ：給付借款…此有本票2 張為憑據…」，是認被上訴人是請
    求上訴人清償借款，並非請求給付票款，而系爭20萬元本票
    僅是借款之憑據。被上訴人係依消費借貸及債權讓與之法律
    關係向上訴人請求清償借款20萬元。
  (三)本件上訴人乃是代償其夫於被上訴人之債務，兩造法律關係
    應為借款關係，系爭本票乃等同於借據一般，縱使系爭本票
    於形式上有所瑕庛，亦不影響本件請求之事實。而借款與票
    款之時效不同，對於被上訴人之權益有重大影響，爰就票據
    部分不再請求，更正為只以借款之法律關係為請求。是故，
    本件無須就票據形式加以審酌，僅需確認上訴人積欠借款及
    尚未清償等事實即可。
三、證據：引用原審立證方法。
    理  由
甲、程序方面：
    按原告以單一之聲明，主張二以上訴訟標的，法院應就原告
    究竟係請求就二法律關係均為裁判或擇一而為其勝訴判決，
    行使闡明權，以了解其真意所在，如屬前者，則為競合訴之
    合併，如屬後者，則為選擇訴之合併，法院均應就二訴合併
    審理，於判決時如其中一訴有理由，即無庸就他訴為裁判，
    如各訴均無理由，則應就各訴均為原告敗訴之判決（最高法
    院89年度台上字第602 號判決要旨參照）。本件被上訴人起
    訴主張依借貸之法律關係請求上訴人清償借款，嗣以其提出
    本票為憑，主張依借貸及票據之法律關係合併請求（被上訴
    人於本院表明有合併請求之意思，於原審亦為如斯之請求，
    參原審卷第17、24頁），是被上訴人於原審之起訴為訴之競
    合合併。經原審審理結果，依票據法律關係之訴訟標的為被
    上訴人勝訴之判決，上訴人不服提起上訴，則未經原審裁判
    之借貸之法律關係部分，應隨同上訴部分移審於本院。而於
    本院審理程序中，上訴人抗辯系爭本票發票日係經變造，被
    上訴人遂具狀主張僅依據借貸之法律關係請求，無須就票據
    關係為審酌，經審判長行使闡明權，被上訴人明確表明「上
    訴以後票據的部分不再請求，只以消費借貸的法律關係請求
    ，票據只是借款的憑證」等語（見本院卷第38頁），應屬撤
    回於原審競合合併中依票據關係之請求。本件被上訴人就票
    據關係之請求已不存在，本院就該部分自無庸為審理裁判，
    而應僅就借貸之法律關係為裁判，另原審判決被上訴人勝訴
    部分亦失所依據，核先敘明。
乙、實體方面：
一、被上訴人起訴主張：上訴人向訴外人謝邱月霞借款20萬元，
    並簽發系爭本票予謝邱月霞收執，被上訴人自謝邱月霞處取
    得系爭本票，並據此聲請核發支付命令，因上訴人聲明異議
    拒不給付借款，爰依借貸及票據之法律關係提起本訴，並聲
    明上訴人應給付被上訴人20萬元，及自借款日即93年12月24
    日起至清償日止按週年利率5 ％計算之利息等語。上訴人則
    以：未曾向謝邱月霞借錢，謝邱月霞與上訴人之配偶陳俊吉
    有借貸關係，與上訴人無關，上訴人因陳俊吉在外積欠債務
    而遭討債公司自稱小藍之人恐嚇，方於93年12月24日前之某
    日簽發系爭本票，系爭本票上之發票日「93年12月24日」非
    上訴人所簽寫，系爭20萬元本票債務已清償完畢，上訴人無
    庸再給付被上訴人任何款項等語資為抗辯。原審依票據之法
    律關係為被上訴人全部勝訴之判決，上訴人不服，提起上訴
    ，並以前詞置辯，被上訴人於本院第二審程序中撤回票據法
    律關係之請求，主張僅以借貸之法律關係為請求之訴訟標的
    。
二、兩造不爭執事項：
  (一)系爭面額20萬元之本票係上訴人所簽發交付謝邱月霞，惟本
    票上惟發票日「93年12月24日」之記載有摩擦痕跡，其墨跡
    與本票上金額、付款地、發票人簽名地址、身分證字號等書
    寫之墨跡不同，業經本院受命法官勘驗本票原本無訛，並有
    本票影本在卷可參（見本院卷第19頁勘驗筆錄）。
  (二)謝邱月霞將系爭本票之20萬元借款債權讓與被上訴人。
三、本件爭點：上訴人是否為系爭20萬元借款之債務人？被上訴
    人依借貸之法律關係請求上訴人給付借款20萬元有無理由？
四、本院之判斷：
  (一)按當事人主張有利於己之事實者，就其事實有舉證之責任。
    民事訴訟法第277 條定有明文。又民事訴訟如係由原告主張
    權利者，應先由原告負舉證之責，若原告先不能舉證，以證
    實自己主張之事實為真實，則被告就其抗辯事實即令不能舉
    證，或其所舉證據尚有疵累，亦應駁回原告之請求（最高法
    院17年上字第917 號判例足資參照）。本件被上訴人起訴主
    張上訴人滯欠謝邱月霞20萬元未清償，謝邱月霞將該20萬元
    債權讓與被上訴人，依借貸之法律關係請求上訴人清償借款
    ，自應由被上訴人就借款債權存在之事實負舉證責任。
  (二)被上訴人不能證明謝邱月霞對上訴人有借款債權存在，被上
    訴人主張依借貸契約及債權讓與之法律關係，請求上訴人給
    付借款20萬元，應屬無據：
    1.按當事人主張之事實經他造於準備書狀內或言詞辯論時會
      在受命法官、受託法官前自認者，無庸舉證，民事訴訟法
      第279 條第1 項定有明文。被上訴人主張上訴人向謝邱月
      霞借款20萬元，為上訴人所否認，並辯稱謝邱月霞僅與其
      配偶陳俊吉有借貸關係，與上訴人無關等語。嗣被上訴人
      於本院提出答辯狀已自承上訴人係代償其夫於被上訴人之
      債務，有答辯狀在卷可稽（見本院卷第23頁），被上訴人
      已自認上訴人係代償其夫陳俊吉之債務。再依被上訴人於
      原審所提出之借款及換票明細表記載，於88年至89年間，
      合計有4 次借款記錄，前3 次均係以陳俊吉所持有之客票
      （即第三人之支票）向被上訴人及謝邱月霞借款，第4 次
      係由陳俊吉簽發面額30萬元本票向謝邱月霞借款，4 次均
      是陳俊吉所交付之支票及本票不獲兌現後始由上訴人簽發
      本票換票之情形（見原審卷第26頁借款及換票明細表），
      上訴人辯稱借款人係陳俊吉應屬真實，可堪採信。
    2.被上訴人嗣雖改稱上訴人曾與陳俊吉一起拿客票借款云云
      ，惟未舉證以實其說，且縱認上訴人曾陪同陳俊吉一同前
      往借款，亦不能遽此認定上訴人係借款人，且被上訴人既
      自認上訴人簽發本票係代償其夫債務，顯見被上訴人明知
      借款人係陳俊吉，而非上訴人，被上訴人主張上訴人係借
      款人，委屬無據。
    3.次按票據為無因證券，交付票據之原因甚多，或為贈與、
      或為買賣、或為確保當事人間已存在之法律關係、或為消
      滅已存在之法律關係，非僅囿於金錢借貸一端而已，故除
      別有證據外，僅為支票之簽發、授受或轉讓，自不足以證
      明其原因事實（最高法院89年度台上字第1082號判決要旨
      ），是本票不足代替借據為借款之證明。本件被上訴人所
      指借款係陳俊吉所借，上訴人非借款人一節，已如前述。
      上訴人固曾簽發系爭20萬元本票交付謝邱月霞以代償陳俊
      吉之欠款，惟僅能證明上訴人願對所簽發之本票負發票人
      之責任，並不能證明上訴人與謝邱月霞間有借貸關係，此
      外，復無證據證明謝邱月霞與上訴人間有債務承擔或其他
      應由上訴人負給付借款義務之契約存在，即不能證明謝邱
      月霞對上訴人有借款債權存在。謝邱月霞對上訴人既無借
      款債權存在，被上訴人自無法由謝邱月霞處受讓取得對上
      訴人之借款債權，被上訴人起訴請求上訴人應清償借款20
      萬元，自屬無據。
  (三)綜上所述，被上訴人不能證明謝邱月霞對上訴人有借款債權
    存在，被上訴人主張已受讓謝邱月霞對上訴人之債權，並依
    借貸之法律關係請求上訴人給付借款20萬元及自支付命令送
    達翌日起至清償日止，按年息5 ％計算之利息，為無理由，
    應予駁回。原審就被上訴人競合合併之單一聲明，依票據法
    律關係判決上訴人應給付被上訴人20萬元及自96年7 月6 日
    起至清償日止按年息5 ％計算之利息，並依職權宣告假執行
    ，雖非無據，惟被上訴人既於上訴人上訴後，不依票據關係
    為請求，原審判決仍屬無可維持，上訴意旨指摘原判決不當
    ，求予廢棄，為有理由，自應由本院予以廢棄改判如主文第
    2 項所示。
五、據上論結，本件上訴為有理由，依民事訴訟法第436 條之1
    第3項 、第463 條、第450 條、第78條，判決如主文。
中    華    民    國    97    年    6     月    10    日
                  民事第二庭審判長法  官  劉克聖
                                  法  官  張金柱
                                  法  官  蔡寶樺
以上正本係照原本作成。
不得上訴。
中    華    民    國    97    年    6     月    10    日
                                  書記官  李宛儒


司法院資訊處製作；財團法人民間司法改革基金會備份。
